臺灣高等法院花蓮分院民事判決　九十三年度上易字第一五號
　　　上　訴　人　乙○
　　　被　上訴人　甲○○
　　　訴訟代理人　吳明益律師
右當事人間請求辦理房屋稅籍變更登記事件，上訴人不服臺灣花蓮地方法院中華民國
九十三年一月九日（九十二年度訴字第二六０號）第一審判決，提起上訴，本院判決
如左：
　　　主　文
原判決廢棄。
被上訴人應將門牌號碼花蓮縣花蓮市○○街十一號未辦保存登記房屋之納稅義務人名
義向稅捐機關辦理變更為上訴人。
第一、二審訴訟費用由被上訴人負擔。
　　　事　實
甲、上訴人聲明求為判決如主文所示。其陳述援引原審判決書之記載。
乙、被上訴人聲明求為判決駁回上訴人之上訴，第二審訴訟費用由上訴人負擔。其陳
    述除與原審判決書所記載者相同，予以援用外，補稱：
一上訴人所提出之利息結算單二紙資為抗辯被上訴人已同意緩期清償之佐証，惟查，
　該二紙利息結算單，並不足以佐証被上訴人同意上訴人緩期清償，理由如次：
  1.以該利息結算單二紙所示，可見雙方係於八十六年六月二十四日製作本份利息結
    算單，有兩造核算結論（一）左側所示之日期可佐。從而，雙方係於八十六年六
    月二十四日結算：陳經理（按即上訴人）已結清六月二十二日（按為八十六年）
    八十萬之借款及利息，而該利息二十三萬六千元，依結論（一）所示係於八十六
    年九月二十三日以支票方式支付，如上所述，兩造係於清償期（按八十五年十二
    月十五日）後之八十六年六月二十四日，始就本息結算部分達成初步之結論。
　2.然有關緩期清償之協議，通常係於清償期屆至前，由債權債務雙方就清償之方式
　　期限有具體之協議，始可謂債權人同意債務人緩期清償，對於債務遲延給付以合
　　意之方式視為不遲延。然本如前所述，上訴人係於清償期（按八十五年十二月十
　　五日）後之八十六年六月二十四日，始就本息結算部分達成初步之結論，殊難謂
　　雙方已有緩期清償之協議。
　3.再者，該利息結算單尚經兩造爭執，有該結算單第二頁載明「多計八八○○元」
　　可佐，雙方利息之方式尚且計載八十五年六月份起之利息，可見有關於利息之約
　　定，並非早於清償期屆至前，即由債權債務雙方就清償之方式期限等有具體之協
　　議，亦難認定債權人已同意債務人緩期清償。
　4.又上訴人迄今均未舉証本件債務遲延給付曾以合意之方式視為不遲延。況該利息
　　結算單結論（二）並載明尚餘四十萬元，利息計算由四個月每月支付八八○○元
　　之方式清償，如雙方早已有緩期清償之協議（假設語），何以尚須於清償期後約
　　半年，又再行計算利息？上訴人之抗辯顯無理由。
　5.又上訴人以被上訴人曾收取利息足以証明兩造已達成緩期清償之協議，資為抗辯
　　，然查：
　(一)被上訴人收取利息本屬行使債權之正當方式，亦有收取之權源，殊難以曾收取利
　　息即認定被上訴人同意緩期清償。
　(二)又被上訴人所收取之利息固為每月二．二分，但已逾期遲延給付，支付被上訴人
　　相當之利息，衡與社會常情無違。
　(三)況比照「利息結算單第二頁所載有關另筆陳經理（薛太太）」四十萬元之借貸（
　　按上訴人向被上訴人借款，被上訴人另向訴外人薛太太借款支應之部分）之利息
　　計算，亦以每月二．二分計算，而於八十五年間逐月清償八八○○元，可見該利
　　息之計算純粹係以清償期前之計算之方式收取，於清償期屆至後，被上訴人亦無
　　收取高額之利息，上訴人執此主張被告已緩期清償，洵屬無據。
二準上所述，上訴雖確於清償期屆至前清償部分款項，縱使全部供清償之用之支票已
　交由被上訴人收執，但其既未能於清償期前將全部供清償之用之支票兌現以為清償
　，即難認與債之本旨相符；又被上訴人雖接受上訴人所簽發之發票日後於借款清償
　期之支票，但此僅足表示被上訴人願接受以支票作為其清償之方式，然尚不足以證
　明兩造已達成可緩期清償之協議。
　　　理　由
一上訴人於原審起訴主張：上訴於民國八十三年十二月十五日向被上訴人借款，並簽
  立「房屋抵押契約書」，約定將上訴人所有坐落如主文所示未辦保存登記之房屋（
  稅籍號碼：000000000000號）一幢為擔保，並已將該房屋稅籍變更登
　記予被上訴人名下，俟上訴人清償完畢，詎被上訴人仍拒不將該房屋納稅義務人名
　義變更登記予上訴人，為此依該契約訴請判令被上訴人辦理系爭房屋之納稅義務人
　變更為上訴人名義。上訴人則以依上開「房屋抵押契約書」第二條之約定上訴人屆
　期無法清償時，願無條件一并讓渡與被上訴人居住使用，然該借款未能於約定清償
　期以前清償，被上訴人自無義務辦理稅籍變更登記予上訴人名下，況上訴人其後又
　陸續向被上訴人借款達新台幣一二五萬元未還，為此請求判決駁回上訴人之訴等語
　為抗辯。
二按約定於債權已屆清償期而未為清償時，抵押物之所有權移屬於抵押權人者，其約
  定為無效，民法第八百七十三條第二項定有明文；查本件雖未經抵押權設定登記，
　惟兩造所簽訂之「房屋抵押契約」仍有上開法條同一法理之適用。經查：本件兩造
　就上開「房屋抵押契約」所擔保之債權已全部清償完畢，此為被上訴人所不爭執之
　事實，被上訴人僅以上訴人已逾清償期始為清償而抗辯依約該房屋即無再歸還予上
　訴人之義務，經核即違反上開法條之禁止規定，基於同一法理應屬無效，從而上訴
　人以本件借款所擔保之債權已全部清償訴請判命上訴人辦理系爭房屋稅籍登記予上
　訴人名義，經核即屬有據，原審為上訴人敗訴之判決核有未當，因予廢棄改判如主
  文所示。至於被上訴人抗辯上訴人尚有其他借款未還，縱然屬實，亦係另一問題，
  此並不影響於上開抵押契約所擔保之債權已經清償而使擔保權利業已消滅之認定，
  被上訴人此部分之抗辯亦無可採，附此敘明。
據上論斷，本件上訴為有理由，依民事訴訟法第四百五十條、第七十八條，判決如主
文。
中　　　華　　　民　　　國　　九十三　　年　　　三　　　月　　 三十　　 日
　　　　　　　　　　　　　　　　　　審判長法官　謝　志　揚
                                          法官  何  方  興
　　　　　　　　　　　　　　　　　　　　　法官　蔣　有　木
右正本係照原本作成。
本件不得上訴。
　　　　　　　　　　　　　　　　　　法院書記官　鄧　瑞　雲
中　　　華　　　民　　　國　　九十三　　年　　　三　　　月　　 三十　　 日
